---
title: "RS1 Przekształcanie danych w R i proste indeksy stylów odpowiedzi - dzień 2."
author: "Tomasz Żółtak, Artur Pokropek, Marek Muszyński"
date: "12.02.2021"
output:
  html_document:
    toc: true
    toc_float: true
    number_sections: true
editor_options: 
  chunk_output_type: console
---

# Przygotowanie

Załadujmy pakiety i wczytajmy dane:

```{r}
library(haven)
library(dplyr)
library(careless)

dane <- read_dta("PISA2012_some_countries_sectionD.dta") %>%
  filter(questid != 1)
```

# Przekształcanie zmiennych w *ramce danych* (i tworzenie nowych) - część 2.

Do przekształcania istniejących i tworzenia nowych zmiennych w *ramce danych* służy funkcja `mutate()` pakietu *dplyr*. Jako pierwszy argument przyjmuje ona *ramkę danych*, a kolejne argumenty to wyrażenia opisują przekształcenia zmiennych.

## Podstawowa składnia

Najprostszy sposób wykorzystania funkcji `mutate()` to opisanie przekształceń w formie: `nazwaZmiennej = przeksztalcenie(istniejacaZmienna)` - jeśli zmienna, której nazwa znajduje się po lewej stronie operatora `=` już istnieje w tej ramce danych, jej wartości zostaną nadpisane, jeśli nie, na końcu *ramki danych* zostanie utworzona nowa zmienne o tej nazwie.

Aby uprościć sobie obserwowanie, jak działa funkcja `mutate()`, skorzystajmy z *ramki danych* zawierającej odpowiedzi na pytania powiązane z tylko jedną skalą opisującą ocenę dyscypliny panującej w klasie (lub jej brak) oraz zmienne `escs` i `pv1math`, obejmującą tylko uczniów z Polski:

```{r}
dyscyplina <- dane %>%
  select(cnt, schoolid, stidstd, starts_with("st81"), escs, pv1math) %>%
  filter(cnt == "POL")
str(dyscyplina)
head(dyscyplina)
summary(dyscyplina)
count(dyscyplina, st81q01)
```

Załóżmy, że chcemy teraz wystandaryzować (tzn. przekształcić liniowo w taki sposób, aby średnia zmiennej była równa 0, a odchylenie standardowe 1) zmienne `escs` i `pv1math` w ramach tej grupy osób i zapisać wynik takich przekształceń w nowych zmiennych. Aby to zrobić, możemy wykonać kod:

```{r}
dyscyplina <- dyscyplina %>%
  mutate(escs_std = (escs - mean(escs, na.rm = TRUE)) / sd(escs, na.rm = TRUE),
         # można też użyć funkcji scale()
         pv1math_std = as.vector(scale(pv1math)))
head(dyscyplina)
# sprawdźmy wartości statystyk
mean(dyscyplina$escs_std, na.rm = TRUE)
sd(dyscyplina$escs_std, na.rm = TRUE)
mean(dyscyplina$pv1math_std, na.rm = TRUE)
sd(dyscyplina$pv1math_std, na.rm = TRUE)
```

## Funkcja `if_else()`

Przekształcenia zmiennych *kategorialnych* - nawet jeśli ich wartości są reprezentowane przez liczby - zwykle mają postać *warunków logicznych*. Załóżmy np., że chcemy utworzyć w *ramce danych* `dyscyplina` zdychotomizowane zmienne opisujące odpowiedzi na pytania ST81 i że dychotomizacja będzie przebiegać w ten sposób, że jeśli uczeń wybrał odpowiedź *nigdy lub prawie nigdy* (wartość 4; jest to odpowiedź wskazująca na wysoki poziom dyscypliny), to zakodujemy to wartością 1, a wybór innej odpowiedzi zakodujemy wartością 0. Możemy do tego użyć funkcji `if_else()`: jako pierwszy argument przyjmuje ona wyrażenie zwracające wartość logiczną, drugi argument wskazuje wartość, która ma zostać zwrócona, jeśli wyrażenie to przyjmie `TRUE`, a trzeci argument wartość, która ma zostać zwrócona, jeśli wyrażenie przyjmie wartość `FALSE`):

```{r}
dyscyplina <- dyscyplina %>%
  mutate(st81q01_dich = if_else(st81q01 == 4, 1, 0),
         st81q02_dich = if_else(st81q02 == 4, 1, 0),
         st81q03_dich = if_else(st81q03 == 4, 1, 0),
         st81q04_dich = if_else(st81q04 == 4, 1, 0),
         st81q05_dich = if_else(st81q05 == 4, 1, 0))
# będzie lepiej widać, jeśli pominiemy inne zmienne
head(select(dyscyplina, starts_with("st81")))
# możemy też porównać rozkłady - tu dla pierwszego pytania
count(dyscyplina, st81q01)
count(dyscyplina, st81q01_dich)
```

## Funkcja `case_when()`

Często przekształcenia, które chcemy wykonać nie dają się opisać w formie pojedynczego warunku logicznego, lecz wymagają rozpatrzenia sekwencji takich warunków. W takim przypadku możemy użyć funkcji `case_when()`. Przyjrzyjmy się skali nastawienia do szkoły:

```{r}
nastawienie <- dane %>%
  select(cnt, schoolid, stidstd, starts_with("st88"))
str(nastawienie)
head(nastawienie)
count(nastawienie, st88q01)
```

Jeśli przyjąć, że chcemy mierzyć pozytywne nastawienie do szkoły (poczucie sensu uczenia się w szkole), to dwa pierwsze pytania tej skali będą *odwrócone* - wyrażenie zgody z wyrażonymi w nich stwierdzeniami wskazuje właśnie na nastawienie negatywne. W związku z tym możemy chcieć przekodować odpowiedzi na te pytania tak, aby *zmienić kierunek* skali ich odpowiedzi (wyrażonej liczbami), tzn. zamienić 4 na 1, 3 na 2, 2 na 3 i 1 na 4. Warunki takie zapisuje się jako kolejne argument w wywołaniu funkcji `case_when()` w formie: `zmienna == obecna_wartość ~ nowa_wartość` (w ogólności po lewej stronie znaku `~` może znaleźć się dowolne wyrażenie zwracające wartość logiczną - jeśli przyjmie ono wartość `TRUE`, to danej obserwacji zostanie przypisana wartość podana po prawej stronie znaku `~`):

```{r}
nastawienie <- nastawienie %>%
  mutate(st88q01_odwr = case_when(st88q01 == 4 ~ 1,
                                  st88q01 == 3 ~ 2,
                                  st88q01 == 2 ~ 3,
                                  st88q01 == 1 ~ 4),
         st88q02_odwr = case_when(st88q02 == 4 ~ 1,
                                  st88q02 == 3 ~ 2,
                                  st88q02 == 2 ~ 3,
                                  st88q02 == 1 ~ 4))
head(nastawienie)
# możemy też porównać rozkłady - tu dla pierwszego pytania
count(nastawienie, st88q01)
# to nie jest już zmienna etykietowana!
count(nastawienie, st88q01_odwr)
```

Dla ścisłości należy jeszcze dodać, że:

-   jeśli dla jakiejś obserwacji pewien warunek przyjął wartość `TRUE`, to zostanie jej przypisana powiązana z tym warunkiem wartość i **dalsze warunki nie będą już dla tej obserwacji sprawdzane**;
-   jeśli żaden z warunków podanych w wywołaniu `case_when()` nie przyjął dla danej obserwacji wartości `TRUE`, to zostanie jej przypisany brak danych (`NA`).

### Zadanie

W *ramce danych* `porzadek` wybrane zostały odpowiedzi na pytania dot. oceny sposobu organizacji pracy klasy przez nauczyciela:

```{r}
porzadek <- dane %>%
  select(cnt, schoolid, stidstd, starts_with("st85"))
str(porzadek)
head(porzadek)
count(porzadek, st85q01)
```

Przy pomocy funkcji `mutate` przekoduj odpowiedzi na pytania należące do tej skali w taki sposób, aby odpowiedzi wskazujące na pozytywną ocenę sposobu organizacji pracy przez nauczyciela otrzymały wartość 1 (bez względu na *nasilenie* tej oceny), a odpowiedzi wskazujące na negatywną ocenę otrzymały wartość 0 (bez względu na *nasilenie* tej oceny). Weź pod uwagę, że pytanie `st85q04` jest *odwrócone*.

```{r}
porzadek <- porzadek %>%
  mutate(
    # to jest miejsce na Twój kod
  )
```

## Obliczenie zmiennej z wykorzystaniem wielu zmiennych

Zajmując się skalami złożonymi z wielu pytań często chcemy wykonać operację przekształcenia danych, która wymaga użycia informacji z wielu różnych zmiennych dla tej samej osoby - np. sumowanie zmiennych opisujących odpowiedzi na poszczególne pytania, aby uzyskać (*surowy*) wynik łączny. Można to oczywiście zrobić *na piechotę*, ale jest to uciążliwe (zwłaszcza jeśli skala jest dłuższa):

```{r}
dyscyplina <- dyscyplina %>%
  mutate(st81_suma = st81q01 + st81q02 + st81q03 + st81q04 + st81q05,
         # w dalszych przekształceniach możemy użyć zmiennej utworzonej we
         # wcześniejszym przekształceniu w ramach tego samego wywołania mutate()
         st81_srednia = st81_suma / 5)
summary(dyscyplina)
```

W związku z tym wygodniej jest użyć jednego z dwóch alternatywnych podejść.

### Funkcje działające na macierzach

Niektóre funkcje R działają na macierzach, czyli, z naszego punktu widzenia, wielu kolumnach *ramki danych* jednocześnie (co do zasady powinny być to kolumny tego samego typu). Np. funkcje `rowSums()` i `rowMeans()` pozwalają obliczyć odpowiednio sumy i średnie w (całych) wierszach przekazanych do nich macierzy:

```{r}
st81suma <- dyscyplina %>%
  select(starts_with("st81q"), -ends_with("_dich")) %>%
  rowSums()
# otrzymaliśmy wektor
str(st81suma)
head(st81suma)
# którego wartości odpowiadają tym obliczonym wcześniej w ramach ramki danych
# `dyscyplina`
head(dyscyplina$st81_suma)
```

Jednak w ten sposób otrzymujemy oddzielny obiekt - wektor wartości, który znajduje się poza *ramką danych*, na podstawie której został obliczony.

Aby użyć takiej funkcji w ramach wywołania `mutate()` konieczne jest przekazanie jej danych w formie pojedynczego obiektu zawierającego podzbiór kolumn przetwarzanej *ramki danych*. W tym celu:

-   w ramach wywołania `mutate()` przypisujemy wynik działania funkcji działającej na macierzy tak, jak zrobilibyśmy to działając poza `mutate()` (tak, jak zrobiliśmy to przed chwilą);
-   w miejscu, w którym w przygotowanym fragmencie kodu występowała nazwa *ramki danych*, z której wybieramy zmienne należy zastąpić wywołaniem funkcji `cur_data()`:

```{r}
dyscyplina <- dyscyplina %>%
  mutate(st81_suma2 = rowSums(cur_data() %>% 
                                select(starts_with("st81q"),
                                       -ends_with("_dich"))),
         st81_srednia2 = rowMeans(cur_data() %>% 
                                select(starts_with("st81q"),
                                       -ends_with("_dich"))))
# możemy sprawdzić, że policzyło się tak samo, jak wcześniej "na piechotę"
summary(dyscyplina)
head(select(dyscyplina, contains("suma"), contains("srednia")))
```

### Użycie funkcji `rowwise()` i `c_across()`

Możliwe jest też inne podejście:

1.  pogrupowanie *ramki danych* z wykorzystaniem funkcji `rowwise()` - na takiej *ramce danych* każda operacja przekształcenia danych będzie wykonywana oddzielnie na każdym z wierszy,

2.  użycie do obliczenia zmiennych funkcji działających na wektorach, takich jak `sum()` czy `mean()` (itp.):

    -   w miejscu, gdzie zwykle w wywołaniu takiej funkcji umieszcza się nazwę zmiennej (wektora), dla której ma zostać obliczona statystyka, trzeba umieścić wywołanie funkcji `c_across()`, a w nim wyspecyfikować, które kolumny mają zostać uwzględnione w obliczeniach - robi się to w ten sam sposób, co podając pierwszy argument omawianej wcześniej funkcji `across()`.

```{r}
dyscyplina <- dyscyplina %>%
  rowwise() %>%
  mutate(st81_suma3 = sum(c_across(c(starts_with("st81q"),
                                     -ends_with("_dich")))),
         st81_srednia3 = mean(c_across(c(starts_with("st81q"),
                                         -ends_with("_dich")))),
         # możemy sprawdzić, czy za każdym razem wyszło to samo
         takie_same_sumy = st81_suma == st81_suma2 & st81_suma2 == st81_suma3,
         takie_same_srednie =
           st81_srednia == st81_srednia2 & st81_srednia2 == st81_srednia3) %>%
  ungroup()
head(select(dyscyplina, contains("suma"), contains("srednia")))
summary(select(dyscyplina, takie_same_sumy, takie_same_srednie))
```

Wywołanie funkcji `ungroup()` na końcu ciągu przekształceń usuwa działanie funkcji `rowwise()` (gdyby go tam nie dopisać, każde kolejne przekształcenie *ramki danych* `dyscyplina` byłoby wykonywane oddzielnie na każdym wierszu).

### Zadanie

W ramach *ramki danych* `dyscyplina` oblicz zmienną `sameBD`, która będzie zdawać sprawę z tego, czy dany respondent ma braki danych (`NA`) we wszystkich zmiennych opisujących odpowiedzi na pytania baterii "st81".

Weź pod uwagę, że:

- zadanie da się wykonać zarówno jedną, jak i drugą z opisanych wyżej metod,
- funkcję `is.na()` można wywołać na wektorze, ale też na całej *ramce danych* - w tym drugim wypadku zwróci macierz o tej samej liczbie wierszy i kolumn, zawierającą wartości logiczne, opisujące, czy dana komórka zawierała brak danych,
- wartości logiczne można w R sumować - wartość `TRUE` jest wtedy traktowana jako 1, a wartość `FALSE` jako 0.

Dla ułatwienia, na początek usuń jeszcze z ramki danych `dyscyplina` wcześniej utworzone zmienne, wykonując kod zapisany na początku poniższego bloku kodu:

```{r}
dyscyplina <- dyscyplina %>%
  select(-ends_with("_dich"), -contains("sum"), -contains("sredn"))
# to jest miejsce na Twój kod
```

# Obliczenie wybranych indeksów *nieuważnego odpowiadania*

W tej części zajmiemy się obliczaniem indeksów, których wartości mogą posłużyć do wskazania respondentów, którzy prawdopodobnie udzielali odpowiedzi w sposób *nieuważny*. Części obliczeń dokonamy sami, a części wykorzystując funkcje pakietu *careless*.

Autorzy badania PISA poradzili sobie ze ew. skłonnością do udzielania przez uczniów odpowiedzi *środkowych* w sposób bezwzględny - wszystkie baterie pytań w części D kwestionariusza (i prawie wszystkie w całym kwestionariuszu) mają skale o parzystej liczbie odpowiedzi (a więc bez kategorii środkowej). W związku z tym skupimy się na skłonności do udzielania odpowiedzi skrajnych, skłonności do *potakiwania* oraz zróżnicowaniu odpowiedzi (a właściwie oznakach deficytu tego zróżnicowania).

Ponieważ indeksy *nieuważnego odpowiadania* działają dużo lepiej w odniesieniu do dłuższych baterii pytań, zajmiemy się skalą poczucia przynależności do społeczności szkolnej.

- nazwy zmiennych opisujących odpowiedzi na pytania tej skali zaczynają się od "st87";
- skala odpowiedzi to: 1 - "Strongly agree", 2 - "Agree", 3 - "Disagree", 4 - "Strongly disagree";
- zmienne `st87q01`, `st87q04` i `st87q06` opisują odpowiedzi na pytania *odwrócone*.

Tworząc *ramkę danych* `przynaleznosc` usuniemy z niej od razu tych respondentów, którzy nie udzielili żadnej (rzeczowej) odpowiedzi na pytanie tej skali.

```{r}
przynaleznosc <- dane %>%
  select(cnt, schoolid, stidstd, questid, age, grade, pv1math, pv1read,
         starts_with("st87")) %>%
  mutate(jestBD = rowSums(cur_data() %>%
                            select(starts_with("st87")) %>%
                            is.na()) > 0,
         sameBD = rowSums(cur_data() %>%
                            select(starts_with("st87")) %>%
                            is.na()) == 9) %>%
  filter(!sameBD) %>%
  select(-sameBD)
str(przynaleznosc)
count(przynaleznosc, st87q01)
```

### Zadanie

Funkcje `irv()` i `longstring()` z pakietu *careless* obliczają dla każdego badanego w ramach przekazanej im *ramki danych* odpowiednio odchylenie standardowe odpowiedzi (ściśle: kodów odpowiedzi) oraz długość najdłuższego nieprzerwanego ciągu tych samych odpowiedzi. Korzystając z tych funkcji w ramach wywołania `mutate()` oblicz w *ramce danych* `przynaleznosc` nowe zmienne: `irv` i `longstring`, które będą zawierać odpowiednie indeksy *nieuważnego odpowiadania*.

Weź pod uwagę, że sposób przekazania danych do funkcji `irv()` i `longstring()` jest analogiczny, jak w przypadku omawianej wcześniej funkcji `rowSums()`.

```{r}
# to jest miejsce na Twój kod
```

### Zadanie

Korzystając z funkcji `rowwise()` i `c_across()` (oraz `mutate()`) oblicz w ramach *ramki danych* `przynaleznosc` zmienne:

- `skrajne` opisującą procent pytań z baterii "st87", na które dany respondent udzielił odpowiedzi skrajnych (tj. 1 lub 4);
- `tak_wprost` opisującą procent odpowiedzi wyrażających zgadzanie się z zawartym w pytaniu stwierdzeniem (tj. 1 lub 2) **w pytaniach zadanych *wprost*** z baterii "st87";
- `tak_odwr` opisującą procent odpowiedzi wyrażających zgadzanie się z zawartym w pytaniu stwierdzeniem (tj. 1 lub 2) **w pytaniach *odwróconych*** z baterii "st87";
- `kor_tak` 
- `irv_ja` opisującą odchylenie standardowe (kodów) odpowiedzi danego respondenta na pytania z baterii "st87" (porównamy ją ze zmienną obliczoną przez funkcję `irv`).

Weź pod uwagę, że wartości logiczne można w R sumować - wartość `TRUE` jest wtedy traktowana jako 1, a wartość `FALSE` jako 0.

```{r}
# to jest miejsce na Twój kod
```

Jeśli obliczyłeś/aś wszystkie indeksy, to interesujące może być choćby najprostsze zbadanie związków, jakie zachodzą pomiędzy nimi w analizowanej zbiorowości:

```{r}
przynaleznosc %>%
  select(irv, longstring, skrajne, tak_wprost, tak_odwr) %>%
  cor(use = "pairwise.complete.obs") %>%
  round(2)
```

# Agregacja danych

Do tej pory zajmowaliśmy się przekształceniami zmiennych w *ramce danych*, które zachowywały liczbę zwracanych wierszy. Na potrzeby analizy wyników potrzebujemy jednak obliczone indeksy zagregować - np. policzyć ich średnie (albo inne statystyki) w ramach poszczególnych krajów (lub inaczej dobranych grup).

W ramach pakietu *dplyr* służy do tego funkcja `group_by()` w połączeniu z `summarise()`:

- `group_by()` pozwala podać zmienne, wg których *ramka danych* ma zostać pogrupowana,
- `summarise()` używa się w sposób niemal identyczny jak `mutate()`, ale wyrażenia, które dokonują obliczeń w ramach tej funkcji powinny zwracać pojedyncze wartości, jak np. funkcja `sum()`, `mean` itp.
   - (Ściśle: od wersji 1.0.0 pakietu nie jest wymagane, aby używane wyrażenia zwracały pojedyncze wartości, ale omawianie takich nietypowych przypadków wykracza dalece poza ramy tego warsztatu.)

Obliczmy więc średnie wartości indeksów w ramach poszczególnych krajów:

```{r}
przynaleznoscKraje <- przynaleznosc %>%
  group_by(cnt) %>%
  summarise(irv = mean(irv, na.rm = TRUE),
            longstring = mean(longstring, na.rm = TRUE),
            skrajne = mean(skrajne, na.rm = TRUE),
            tak_wprost = mean(tak_wprost, na.rm = TRUE),
            tak_odwr = mean(tak_odwr, na.rm = TRUE))
View(przynaleznoscKraje)
```

### Zadanie

Konstrukcja kwestionariusza ucznia w badaniu PISA 2012 pozwala przeprowadzić interesującą analizę: w zależności od wersji kwestionariusza (w naszym przypadku B lub C - w wersji A nie zadawano pytań dot. poczucia przynależności) dana bateria pytań mogła znaleźć się w pierwszej lub drugiej (jeśli chodzi o kolejność) jego części. Można przy tym zakładać, że respondenci wypełniający te same pytania w dalszej części ankiety byli bardziej zmęczeni, więc powinni przejawiać większą skłonność do udzielania odpowiedzi w sposób *nieuważny*. Przeprowadź analizę, w której porównasz średnie wartości obliczonych wcześniej dla skali przynależności indeksów *nieuważnego odpowiadania* ze względu na wersję kwestionariusza. Przeprowadź analogiczną analizę w podziale (jednocześnie) ze względu na kraj i wersję kwestionariusza.

W wersji B kwestionariusza (`questid` równe 2) pytania ze skali przynależności znalazły się w jego początkowej części, a w wersji C (`questid` równe 3) w końcowej.

```{r}
# to jest miejsce na Twój kod
```

## Obliczenie tej samej statystyki dla wielu zmiennych na raz

Jeśli dokonując agregacji obliczamy tą samą statystykę dla wielu zmiennych, pakiet *dplyr* udostępnia nam składnię, która pozwala nie pisać wyrażeń opisujących obliczenie dla każdej z tych zmiennych oddzielnie. W tym celu należy wykorzystać funkcję `across()`. Np. aby dokonać tych samych obliczeń, które robiliśmy wcześniej, należy użyć kodu:

```{r}
przynaleznosc %>%
  group_by(cnt) %>%
  summarise(across(c(irv, longstring, skrajne, tak_wprost, tak_odwr),
                   ~mean(., na.rm = TRUE)))
```

- przed wywołaniem `across()` **nie** stawiamy nazwy ze znakiem `=` - nie miałoby to sensu, bo nie chcemy utworzyć jednej nowej zmiennej, lecz wiele; nazwy utworzonych zmiennych będą tutaj takie same jak tych, które podlegają agregacji;
- pierwszy argument `across()` opisuje, jakie zmienne mają zostać przekształcone;

    -   argument ten podaje się podobnie, jak w wywołaniu `select()` z tą różnicą, że jeśli potrzebujemy użyć więcej niż jednego wyrażenia opisującego wybierane zmienne, to musimy otaczyć je wywołaniem `c()` (tak aby mogły zostać przekazane `across()` jako pojedynczy argument);
- drugi argument opisuje przekształcenie, które ma zostać wykonane (w sposób nieco *abstrakcyjny*); podane tu wyrażenie od używanych wcześniej różni się tym, że:
  - należy poprzedzić je znakiem `~`;
  - zamiast nazwy (konkretnej) przekształcanej zmiennej należy wstawić znak `.`.

Funkcji `across()` można w analogiczny sposób używać również w ramach wywołań `mutate()`, ale nie będziemy tego ćwiczyć na tych warsztatach.

## Obliczenie wielu statystyk na raz dla tej samej zmiennej

Często dokonując agregacji chcemy dla jednej zmiennej obliczyć kilka różnych statystyk. Również taką operację można *zautomatyzować* z wykorzystaniem funkcji `across()`. Np. aby obliczyć minimum, 1. i 3. kwartyl, medianę, maksimum, średnią i odchylenie standardowe dla indeksu `irv`, możemy użyć kodu:

```{r}
przynaleznosc %>%
  group_by(cnt) %>%
  summarise(across(irv, # tylko jedno wyrażenie, więc nie wymaga otaczanie c()
                   list(srednia = ~mean(., na.rm = TRUE),
                        odch.std. = ~sd(., na.rm = TRUE),
                        min = ~min(., na.rm = TRUE),
                        q1 = ~quantile(., 0.25, na.rm = TRUE),
                        mediana = ~median(., na.rm = TRUE),
                        q3 = ~quantile(., 0.75, na.rm = TRUE)),
                        maks = ~max(., na.rm = TRUE)))
```

W tym przypadku drugi argument `across()` ma bardziej skomplikowaną strukturę:

- poszczególne przekształcenia trzeba zdefiniować jako argumenty w ramach wywołania funkcji `list()` (tj. jako elementy listy);
- poszczególnym przekształceniom należy nadać nazwy - zostaną one wykorzystane jako przyrostki dopisywane do nazw przekształcanych zmiennych przy tworzeniu nazw zmiennych w wynikowej *ramce danych*;
  - istnieje możliwość modyfikacji sposobu tworzenia nazw nowo tworzonych zmiennych przy pomocy dodatkowego argumentu `.names` funkcji `across()` - p. dokumentacja tej funkcji.

### Zadanie

Oba opisane powyżej podejścia można ze sobą połączyć. Napisz poniżej kod, który obliczy średnie i odchylenia standardowe zmiennych `longstring` i `skrajne` (z *ramki danych* `przynaleznosc`) dla poszczególnych wersji kwestionariusza PISA.

```{r}
# to jest miejsce na Twój kod
```
