---
title: "RS1 Przekształcanie danych w R i proste indeksy stylów odpowiedzi - dzień 1."
author: "Tomasz Żółtak, Artur Pokropek, Marek Muszyński"
date: "11.02.2021"
output:
  html_document:
    toc: true
    toc_float: true
    number_sections: true
---

# *Tidyverse*

Tzw. [*tidyverse*](https://github.com/tidyverse/tidyverse) to grupa pakietów środowiska R ukierunkowanych głównie na przekształcanie danych, które dobrze współpracują ze sobą nawzajem i mają wspólny, spójny interfejs (co w R w ogólności nie zawsze się zdarza). Składania stosowana do wywoływania funkcji z tych pakietów jest wygodna, ale nieco specyficzna (w stosunku do funkcji z podstawowej instalacji środowiska R). Zawiera pakiety odpowiedzialne za:

-   wczytywania danych:

    -   *readr* - dane z plików tekstowych (CSV itp.),
    -   *haven* - dane z plików SPSS, Staty, SASa,
    -   *readxl* - dane z plików arkuszy kalkulacyjnych Excela;

-   przetwarzanie danych:

    -   *tidyr* - głównie zmiana postaci danych z *szerokiej* na *długą* lub odwrotnie,
    -   *dplyr* - przekształcanie i analiza danych przechowywanych w formie tabelarycznej (*ramek danych*),
    -   *forcats* - przekształcanie zmiennych *kategorialnych* (reprezentowanych w R w formie tzw. *czynników*),
    -   *stringr* - operacje na ciągach znaków (tekstach),
    -   *purrr* - przekształcenia list (danych przechowywanych w formie innej niż tabelaryczna, np. drzew);

-   wizualizację (tworzenie wykresów):

    -   *ggplot2*;

-   oraz nieco innych, bardziej specjalizowanych.

Charakterystyczną cechą *tidyverse* jest też wykorzystanie operatora `%>%` do tworzenia ciągów przekształceń (tzw. *pipe'ów*) wykonywanych po kolei na jednej *ramce danych*.

Na tych warsztatach będziemy korzystać głównie z pakietu *dplyr*. *Ściąga* zawierające skrótowy opis jego funkcjonalności pakietu znajduje się [tu](https://github.com/rstudio/cheatsheets/blob/master/data-transformation.pdf).

## *Ładowanie* pakietów

Aby móc korzystać z funkcji zawartych w dodatkowym pakiecie w ramach danej sesji R, konieczne jest *załadowanie* go do aktywnego środowiska przy pomocy polecenia `library()`:

```{r}
library(dplyr)
```

# *Ramki danych*

## Wczytywanie danych z plików SPSS i Staty

Aby wczytać do R dane zapisane w postaci pliku SPSSa lub Staty najlepiej posłużyć się funkcjami pakietu *haven*, odpowiednio `read_sav()` lub `read_dta()`. Jako ich argument należy podać nazwę pliku. Wynik działania tych funkcji musimy przypisać do jakiegoś obiektu, podając jego nazwę (`<-` to operator przypisania, choć można też stosować w tym celu `=`):

```{r}
# musimy załadować pakiet haven do aktywnego środowiska
library(haven)
# zakładając, że plik z danymi jest zapisany w folderze roboczy R
dane <- read_dta("PISA2012_some_countries_sectionD.dta")
```

Uwaga: w przypadku starszych zbiorów zawierających etykiety w języku innym niż angielski (dokładniej: zawierających znaki spoza zestawu ASCII, w szczególności polskie znaki) może wystąpić problem z kodowaniem znaków. W takim przypadku pomoże użycie w wywołaniu funkcji dodatkowego argumentu `encoding`, przy pomocy którego trzeba podać, w jakim *kodowaniu* zapisany został zbiór (dla zbiorów z polskich badań będzie to zwykle `encoding="windows-1250"`).

### Wykorzystywane dane

Dane, których dziś używamy, stanowią podzbiór oficjalnego zbioru wyników badania PISA 2012. Został on zawężony do:

-   5 krajów (Jordania, Japonia, Polska, Szwecja, USA),
-   zmiennych opisujących odpowiedzi na pytania z części D kwestionariusza ucznia, indeksów obliczonych na podstawie odpowiedzi na wszystkie pytania, wag i zmiennych *technicznych* (identyfikatory, wersja wypełnianego kwestionariusza itp.).

### Zapis do plików SPSS lub Staty

Zapis do plików SPSS lub Staty umożliwiają funkcje `write_sav()` i `write_dta()` z pakietu *haven* - jako pierwszy argument należy podać *ramkę danych*, która ma zostać zapisana, a jako drugi nazwę pliku.

## Przeglądanie *ramek danych*

Obiekty, w których przechowywane są w R dane tabelaryczne, nazywane są *ramkami danych* (*data frames*). Istnieje kilka sposobów, aby taki obiekt *obejrzeć*:

```{r}
# wywołuje wbudowaną w RStudio przeglądarkę zawartości obiektów
View(dane) # widać etykiety zmiennych, ale nie widać etykiet wartości
# wypisuje strukturę obiektu: nazwy kolumn ich typy, kilka pierwszych wartości
str(dane)
# kilka pierwszych wierszy
head(dane, n = 10)
# kilka ostatnich wierszy
tail(dane)
# same nazwy kolumn (zmiennych)
names(dane)
# statystyki poziomu wartości (ew. rozkład) dla każdej zmiennej
summary(dane)
# ponieważ zbiór ma tak wiele zmiennych, że całe zestawienie nie chce się
# wyświetlić, wybierzmy tylko niektóre kolumny
summary(dane)[, 1:10]
```

## Informacje o konkretnej zmiennej w zbiorze

Aby uzyskać informacje o konkretnej zmiennej (np. sprawdzić jej etykietę), można użyć funkcji `str()` lub `summary()`, podając jako jej jako argument nazwę tej zmiennej poprzedzoną nazwą *ramki danych* i symbolem `$`, np.:

```{r}
str(dane$escs)
summary(dane$escs)
```

Warto zwrócić uwagę, że po wpisaniu nazwy *ramki danych* i znaku dolara R podpowiada możliwe nazwy zmiennych.

Jak zrobić najprostszy rozkład opisane jest niżej, w części dot. etykiet.

## *Ramki danych* z *tidyverse* a klasyczne *ramki danych*

Obiekty zwracane przez funkcję `read_dta()`, jak też wiele innych funkcji pakietów należących do *tidyverse*, różnią się nieco od klasycznych *ramek danych*, które występują w R. Są tą tzw. *tibbles*, w odróżnieniu od klasycznych *data frames*. Różnice te prawie nigdy nie są istotne z punktu widzenia użytkownika, jednak trzeba mieć na uwadze, że obiekty tych dwóch typów są wyświetlane w nieco inny sposób, gdy *podglądamy* ich zawartość w konsoli:

```{r}
# tibble
head(dane[, 1:20])
# klasyczna data frame
head(as.data.frame(dane[, 1:20]))
```

W dalszej części warsztatu nie będziemy odróżniać *tibbles* od klasycznych *ramek danych*.

## Etykiety w R

W odróżnieniu od SPSSa czy Staty R w bardzo ograniczonym zakresie wspiera wykorzystanie w zbiorach danych etykiet zmiennych, a tym bardziej etykiet wartości.

Co prawda funkcje pakietu *haven* wczytują ze zbioru etykiety zmiennych i wartości:

```{r}
# przyjrzyjmy się strukturze zmiennej `st77q1` - wyraźnie ma etykiety
str(dane$st77q01)
```

Jednak większość funkcji środowiska R nie będzie potrafiła tych etykiet wykorzystać przy wyświetlaniu wyników. Pewnym wyjątkiem są tu funkcje z *tidyverse*, ale i w ich przypadku wsparcie dla etykiet jest ograniczone. Np. chcąc zobaczyć prosty rozkład liczebności:

```{r}
# podejście z "podstawowego R" - żadnych etykiet
table(dane$st77q01)
# funkcja z pakietu dplyr - widać etykiety,
# ale w zestawieniu nie ma wartości, dla których są zdefiniowane etykiety, ale
# nie wystąpiły one w danych
count(dane, st77q01)
```

Łatwo jest też skasować sobie etykiety zmiennych (oraz wartości), dokonując przekształceń zmiennych w *ramce danych*.

Jeśli wiemy, że daną zmienną będziemy konsekwentnie analizować jako *kategorialną*, to użyteczne będzie skonwertowanie jej na tzw. *czynnik* (*factor*) - specjalny rodzaj zmiennych, które służą w R do reprezentowania tego typu danych. Na zmiennej skonwertowanej na *czynnik*:

-   nie będzie można już jednak wykonać operacji arytmetycznych,
-   operacje przyrównania trzeba będzie dokonywać tak, jakby była zmienną tekstową (tj. jej wartością była wartość etykiety).

Do konwersji na *czynnik* należy wykorzystać funkcję `as_factor()` z pakietu *haven* (uwaga! **nie mylić** z funkcją `as.factor()`).

```{r}
table(as_factor(dane$st77q01))
# operacje arytmetyczne - możliwe na zmiennej etykietowanej, ale nie na czynniku
mean(dane$st77q01, na.rm = TRUE)
mean(as_factor(dane$st77q01), na.rm = TRUE)
```

Ponieważ przy liczeniu prostych indeksów opisujących style odpowiedzi często operuje się na wartościach liczbowych zmiennych, **na potrzeby dalszej części warsztatów nie będziemy konwertować zmiennych we wczytanym zbiorze na *czynniki***.

## Braki danych w R

W R nic takiego jak *braki danych użytkownika* - wartości liczbowe kodujące np. odmowę odpowiedzi, czy stwierdzenie *trudno powiedzieć* będą traktowane w analizach tak samo, jak wszystkie inne wartości, chyba że zostaną wcześniej przekodowane na *systemowe braki danych*, których odpowiednikiem w R jest wartość `NA`.

Nieco więcej informacji nt. sposobu traktowania etykiet i braków danych użytkownika przez R można znaleźć w [materiale będącym częścią dokumentacji pakietu *haven*](https://haven.tidyverse.org/articles/semantics.html).

# Wybieranie (odfiltrowywanie) obserwacji

Do wyboru podzbioru obserwacji służy w pakiecie *dplyr* funkcja `filter()`:

-   jako pierwszy argument przyjmuje *ramkę danych*, która ma zostać *odfiltrowana*,
-   dalsze argumenty to wyrażenia opisujące, jakie obserwacje mają pozostać w *odfiltrowanym* zbiorze - jeśli takich wyrażeń jest kilka to zostaną połączone ze sobą logiczną koniunkcją (*i*).

Np. załóżmy, że chcemy przyjrzeć się respondentom, którzy wypełniali wersję *A* kwestionariusza - są oni opisani wartością 1 zmiennej `questid`:

```{r}
View(filter(dane, questid == 1))
```

Czy dane dot. tych osób nie są dziwne?

## Schemat badawczy z planowymi brakami danych

Wybrani respondenci mają same braki danych w odpowiedziach na pytania z bloku D kwestionariusza. Wynika to ze stosowania w badaniu PISA tzw. schematu pomiaru z planowymi brakami danych - poszczególny respondent odpowiada wtedy tylko na wybrany zestaw pytań. Jeśli celem badania jest dokonywanie porównań między dużymi grupami (np. między krajami), to pozwala to zebrać informacje o szerszym zakresie cech, przy utrzymaniu rozsądnej długości kwestionariusza. Wersja *A* kwestionariusza ucznia PISA 2012 nie zawierała właśnie pytań z sekcji D.

## Konieczność przypisania wyników *filtrowania* do obiektu

W związku z tym rozsądne będzie usunięcie ze zbioru rekordów opisujących osoby, które wypełniły wersję *A* kwestionariusza - w żaden sposób nie przydadzą się one w dalszych analizach (w ramach tego warsztatu). Aby to zrobić trzeba **przypisać efekt działania funkcji `filter()` do obiektu** (podobnie jak robiliśmy to wczytując dane):

```{r}
dane <- filter(dane, questid != 1)
# obiekt dane nie zawiera już osób, które wypełniły wersję A
```

## Konstruowanie wyrażeń logicznych

Konstruując w R wyrażenia logiczne można używać następujących operatorów:

-   `==` jest równe;
-   `!=` nie jest równe;
-   `>`, `<` większe niż, mniejsze niż;
-   `>=`, `<=` większe lub równe niż, mniejsze lub równe niż;
-   `&` koniunkcja (*i*);
-   `|` alternatywa (*lub*);
-   `%in%` należy do zbioru (przyjmuje jedną z wartości występujących w wektorze podanym po prawej stronie operatora `%in%`);
-   `(`, `)` nawiasów można użyć w celu modyfikacji domyślnej kolejności wykonywania operacji logicznych w złożonych wyrażeniach,
-   można też używać funkcji arytmetycznych lub obliczających parametry statystyczne.

Przykłady:

```{r}
# tylko dane dot. Polski
filter(dane, cnt == "POL")
# tylko dane z Polski lub Japonii
filter(dane, cnt %in% c("POL", "JPN"))
# to samo zapisane inaczej
filter(dane, cnt == "POL" | cnt == "JPN")
# tylko deklarujący, że nauczyciel matematyki okazywał im zainteresowanie
# na wszystkich lub na większości lekcji
filter(dane, st77q01 %in% c(1, 2))
# to samo inaczej
filter(dane, st77q01 <= 2)
```

Nieco bardziej złożone przykłady:

```{r}
# tylko osoby o wartości zmiennej escs większej, niż średnia w całym zbiorze
filter(dane, escs > mean(escs, na.rm = TRUE))
# tylko osoby, które odpowiadając na pytania st77q01, st77q02, st77q04
# co najmniej dwa razy wybrały odpowiedź "na każdej lekcji" lub "na większości lekcji"
filter(dane, sum(st77q01 %in% c(1, 2), st77q02 %in% c(1, 2),
                 st77q04 %in% c(1, 2)) >= 2)
```

Bardzo złożony przykład:

```{r}
# tylko respondenci z Polski, których wartość indeksu escs jest wyższa, niż
# średnia wartość indeksu escs wśród badanych Japończyków
filter(dane,
       cnt == "POL",
       escs > mean(filter(dane, cnt == "JPN")$escs, na.rm = TRUE))
```

### Ćwiczenia

Do poniższych wywołań funkcji `filter()` dopisz odpowiednie wyrażenia opisujące, jakie obserwacje mają być wybrane:

```{r}
# uczniowie, którzy w pytaniu st89q02 wyrazili opinię, że nauka w szkole nie
# pomaga zdobyć pracy (tj. *nie zgadzają się" lub "zdecydowanie się nie zgadzają")
filter(dane, )
# jw., ale dodatkowo mają to być tylko uczniowie z USA
filter(dane, )
# uczniowie, których umiejętności matematyczne, mierzone zmienną pv1math,
# są wyższe niż 500 punktów
filter(dane, )
```

Korzystając z umiejętności *przeglądania* *ramek danych* i własności konkretnych zmiennych, dowiedz się, jak *odfiltrowana* grupa badanych zostaje zapisane w *ramce danych* `daneZadanie` w wyniku wywołania poniższego kodu:

```{r}
daneZadanie <- filter(dane,
                      CNR = "JOR",
                      st87q01 %in% c(1, 2) | st87q06 %in% c(1, 2),
                      questionid == 3)
```

# Sortowanie wierszy

Do sortowania wierszy w ramach pakietu *dplyr* służy funkcja `arrange()`. Jako pierwszy argument przyjmuje ona *ramkę danych* a jako kolejne nazwy zmiennych, po których ma ona zostać posortowana. Jeśli chcemy, aby sortowanie po danej zmiennej było malejące, jej nazwę należy otoczyć wywołaniem funkcji `desc()`. Np. wywołanie:

```{r}
dane <- arrange(dane, cnt, desc(pv1math))
```

posortowało używany przez nas zbiór danych rosnąco wg kodów krajów, a w ramach krajów malejąco wg oszacowania umiejętności matematycznych zapisanych w zmiennej `pv1math` (i tak posortowany obiekt nadpisał *ramkę danych* `dane`).

# Wybór wierszy przy pomocy funkcji `slice()`

Funkcja `slice()` i jej warianty pozwala *odfiltrować* wiersze nie na podstawie wartości zmiennych, ale pozycji tych wierszy w zbiorze. Przydaje się to czasem przy agregacji danych, a także do *debugowania* swojego kodu, kiedy okazuje się, że coś w nim nie działa. Ponadto funkcja `slice_sample()` pozwala w łatwy sposób dobrać próbę losową obserwacji z danej *ramki danych*. Np.:

```{r}
# wybiera wiersze 1, 10 i 101
slice(dane, c(1, 10, 101))
# wybiera 10 pierwszych wierszy
slice(dane, 1:10)
# to samo przy pomocy funkcji slice_head
slice_head(dane, n = 10)
# 1% wierszy z początku *ramki danych*
slice_head(dane, prop = 0.01)
# 10 ostatnich wierszy
slice_tail(dane, n = 10)
# prosta próba losowa bez zwracania 100 osób spośród wszystkich badanych
slice_sample(dane, n = 10)
# prosta próba losowa bez zwracania 1% osób spośród wszystkich badanych
slice_sample(dane, prop = 0.01)
```

Funkcje `slice_min()` i `slice_max()` pozwalają z kolei wybrać zadaną liczbę lub odsetek obserwacji o najniższych lub najwyższych wartościach określonej zmiennej, np.:

```{r}
# 10 badanych o najwyższej wartości indeksu escs
slice_min(dane, escs, n = 10)
# 0,5% badanych o najmniejszych wartościach indeksu escs
slice_min(dane, escs, prop = 0.005)
```

# Operator `%>%`

Często chcemy wykonać na danych ciąg przekształceń. Np. załóżmy, że chcemy wybrać ze zbioru danych 100 obserwacji o najwyższych wartościach indeksu *ESCS* (opisującego status społeczno-ekonomiczny rodziny ucznia). W tym celu musimy:

1.  posortować zbiór malejąco ze względu na wartość zmiennej `escs`;
2.  wybrać 100 pierwszych obserwacji.

Wynik każdej z tych operacji musimy przypisać do obiektu (zwykle nadpisując ten sam obiekt w kolejnych krokach):

```{r}
bardzoWysokiStatus <- arrange(dane, desc(escs))
bardzoWysokiStatus <- slice_head(bardzoWysokiStatus, n = 100)
# zobaczmy, jakie są w tej grupie wartości indeksu escs
summary(bardzoWysokiStatus$escs)
```

Aby oszczędzić sobie pisania nazwy *ramki danych* dwukrotnie w każdym wierszu, stosuje się operator `%>%` (tzw. operator *pipe*): efekt wykonania kodu, który znajduje się po jego lewej stronie przekazywany jest jako pierwszy argument do funkcji, która stoi po jego prawej stronie $f(X) %in% g(y) = g(f(x), y)$. Z wykorzystaniem tego operatora możemy powyższy kod zapisać jako:

```{r}
bardzoWysokiStatus2 <- dane %>%
  arrange(desc(escs)) %>%
  slice_head(n = 100)
# sprawdźmy, czy wybrało się to samo (na pierwszy rzut oka)
summary(bardzoWysokiStatus2$escs)
```

### Zadanie

Wydaje się, że ten sam efekt, co przed chwilą, można by osiągnąć sortując zbiór **rosnąco** według zmiennej `escs`, a następnie wybierając 100 **ostatnich** wierszy, jednak okazuje się, że takie działanie daje inny wynik:

```{r}
bardzoWysokiStatus3 <- dane %>%
  arrange(escs) %>%
  slice_tail(n = 100)
summary(bardzoWysokiStatus3$escs)
```

1.  Dlaczego tak się dzieje?

2.  Zmodyfikuj kod powyżej dodając do sekwencji przekształceń wywołanie funkcji `filter()`, które pozwoli uzyskać oczekiwany wynik (tj. taki sam, jak w stosowanym wcześniej podejściu).

    -   Aby sprawdzić, dla jakich obserwacji wartość zmiennej `escs` nie jest brakiem danych, należy użyć wyrażenia `!is.na(escs)`.

# Wybieranie kolumn ramki danych

Funkcja `select()` służy do wybrania ze zbioru tylko niektórych zmiennych (kolumn) lub zmiany ich kolejności. Jako pierwszy argument przyjmuje *ramkę danych*, a następne opisują, jakie zmienne mają zostać wybrane. Istnieje wiele wariantów składni tych argumentów, np.:

```{r}
# podanie nazw zmiennych, które mają zostać wybrane
select(dane, cnt, schoolid, stidstd, age, grade, escs, pv1math)
# podanie nazw zmiennych, które mają zostać usunięte, poprzedzonych `-`
select(dane, -cnt)
# użycie konwencji od-do, definiowanej operatorem `:`
select(dane, st80q01:st80q11)
# różnie konwencje można ze sobą łączyć
select(dane,
       cnt, schoolid, stidstd, age, grade, escs, pv1math,
       st80q01:st80q11, -(st80q05:st80q08))
```

Istnieją jeszcze inne sposoby wskazywania zmiennych, które mają zostać wybrane - p. zadanie poniżej.

### Zadanie

Analizując, jakie kolumny zawierają zwrócone ramki danych (oraz nazwy użytych funkcji) opisz, w jakiś sposób pozwalają wybrać kolumny poszczególne warianty składni poniżej:

```{r}
# łatwe
select(dane, starts_with("st79"))
select(dane, ends_with("math"))
select(dane, contains("math"))
select(dane, num_range("st80q", 1:9, width = 2))
# trudniejsze
select(dane, where(is.character))
# to jest trudne!
select(dane, matches("^st7[0-9]q0[123]$"))
```

### Zadanie

Napisz kod, który wykona następujące czynności:

1.  przypisze do nowej *ramki danych* o nazwie `wsparcieNauczyciela` zmienne: `cnt`, `schoolid`, `stidstd`, `st77q01`, `st77q02`, `st77q04`, `st77q05`, `st77q06`, `escs`, `pv1math`;
2.  usunie z tej *ramki danych* obserwacje, dla których indeks `escs` jest brakiem danych;
3.  posortuje wiersze tej *ramki danych* ze względu na wyniki pomiaru umiejętności matematycznych zapisane w zmiennej `pv1math`.

```{r}
# miejsce na Twój kod
```

Jeśli powyższy kod zapisałeś/as bez wykorzystania operatora `%>%`, zmodyfikuj go poniżej tak, aby był to ciąg przekształceń połączonych operatorem `%>%`.

```{r}
# miejsce na Twój kod
```

# Przekształcanie zmiennych w *ramce danych* (i tworzenie nowych)

Do przekształcania istniejących i tworzenia nowych zmiennych w *ramce danych* służy funkcja `mutate()` pakietu *dplyr*. Jako pierwszy argument przyjmuje ona *ramkę danych*, a kolejne argumenty to wyrażenia opisują przekształcenia zmiennych.

## Podstawowa składnia

Najprostszy sposób wykorzystania funkcji `mutate()` to opisanie przekształceń w formie: `nazwaZmiennej = przeksztalcenie(istniejacaZmienna)` - jeśli zmienna, której nazwa znajduje się po lewej stronie operatora `=` już istnieje w tej ramce danych, jej wartości zostaną nadpisane, jeśli nie, na końcu *ramki danych* zostanie utworzona nowa zmienne o tej nazwie.

Aby uprościć sobie obserwowanie, jak działa funkcja `mutate()`, skorzystajmy z *ramki danych* zawierającej odpowiedzi na pytania powiązane z tylko jedną skalą opisującą ocenę dyscypliny panującej w klasie (lub jej brak) oraz zmienne `escs` i `pv1math`, obejmującą tylko uczniów z Polski:

```{r}
dyscyplina <- dane %>%
  select(cnt, schoolid, stidstd, starts_with("st81"), escs, pv1math) %>%
  filter(cnt == "POL")
str(dyscyplina)
head(dyscyplina)
summary(dyscyplina)
count(dyscyplina$st81q01)
```

Załóżmy, że chcemy teraz wystandaryzować (tzn. przekształcić liniowo w taki sposób, aby średnia zmiennej była równa 0, a odchylenie standardowe 1) zmienne `escs` i `pv1math` w ramach tej grupy osób i zapisać wynik takich przekształceń w nowych zmiennych. Aby to zrobić, możemy wykonać kod:

```{r}
dyscyplina <- dyscyplina %>%
  mutate(escs_std = (escs - mean(escs, na.rm = TRUE))/ sd(escs, na.rm = TRUE),
         # można też użyć funkcji scale()
         pv1math_std = as.vector(scale(pv1math)))
head(dyscyplina)
# sprawdźmy wartości statystyk
mean(dyscyplina$escs_std, na.rm = TRUE)
sd(dyscyplina$escs_std, na.rm = TRUE)
mean(dyscyplina$pv1math_std, na.rm = TRUE)
sd(dyscyplina$pv1math_std, na.rm = TRUE)
```

## Funkcja `if_else()`

Przekształcenia zmiennych *kategorialnych* - nawet jeśli ich wartości są reprezentowane przez liczby - zwykle mają postać *warunków logicznych*. Załóżmy np., że chcemy utworzyć w *ramce danych* `dyscyplina` zdychotomizowane zmienne opisujące odpowiedzi na pytania ST81 i że dychotomizacja będzie przebiegać w ten sposób, że jeśli uczeń wybrał odpowiedź *nigdy lub prawie nigdy* (wartość 4; jest to odpowiedź wskazująca na wysoki poziom dyscypliny), to zakodujemy to wartością 1, a wybór innej odpowiedzi zakodujemy wartością 0. Możemy do tego użyć funkcji `if_else()`: jako pierwszy argument przyjmuje ona wyrażenie zwracające wartość logiczną, drugi argument wskazuje wartość, która ma zostać zwrócona, jeśli wyrażenie to przyjmie `TRUE`, a trzeci argument wartość, która ma zostać zwrócona, jeśli wyrażenie przyjmie wartość `FALSE`):

```{r}
dyscyplina <- dyscyplina %>%
  mutate(st81q01_dich = if_else(st81q01 == 4, 1, 0),
         st81q02_dich = if_else(st81q02 == 4, 1, 0),
         st81q03_dich = if_else(st81q03 == 4, 1, 0),
         st81q04_dich = if_else(st81q04 == 4, 1, 0),
         st81q05_dich = if_else(st81q05 == 4, 1, 0))
# będzie lepiej widać, jeśli pominiemy inne zmienne
head(select(dyscyplina, starts_with("st81")))
# możemy też porównać rozkłady - tu dla pierwszego pytania
count(dyscyplina, st81q01)
count(dyscyplina, st81q01_dich)
```

## Funkcja `case_when()`

Często przekształcenia, które chcemy wykonać nie dają się opisać w formie pojedynczego warunku logicznego, lecz wymagają rozpatrzenia sekwencji takich warunków. W takim przypadku możemy użyć funkcji `case_when()`. Przyjrzyjmy się skali nastawienia do szkoły:

```{r}
nastawienie <- dane %>%
  select(cnt, schoolid, stidstd, starts_with("st88"))
str(nastawienie)
head(nastawienie)
count(nastawienie, st88q01)
```

Jeśli przyjąć, że chcemy mierzyć pozytywne nastawienie do szkoły (poczucie sensu uczenia się w szkole), to dwa pierwsze pytania tej skali będą *odwrócone* - wyrażenie zgody z wyrażonymi w nich stwierdzeniami wskazuje właśnie na nastawienie negatywne. W związku z tym możemy chcieć przekodować odpowiedzi na te pytania tak, aby *zmienić kierunek* skali ich odpowiedzi (wyrażonej liczbami), tzn. zamienić 4 na 1, 3 na 2, 2 na 3 i 1 na 4. Warunki takie zapisuje się jako kolejne argument w wywołaniu funkcji `case_when()` w formie: `zmienna == obecna_wartość ~ nowa_wartość` (w ogólności po lewej stronie znaku `~` może znaleźć się dowolne wyrażenie zwracające wartość logiczną - jeśli przyjmie ono wartość `TRUE`, to danej obserwacji zostanie przypisana wartość podana po prawej stronie znaku `~`):

```{r}
nastawienie <- nastawienie %>%
  mutate(st88q01_odwr = case_when(st88q01 == 4 ~ 1,
                                  st88q01 == 3 ~ 2,
                                  st88q01 == 2 ~ 3,
                                  st88q01 == 1 ~ 4),
         st88q02_odwr = case_when(st88q02 == 4 ~ 1,
                                  st88q02 == 3 ~ 2,
                                  st88q02 == 2 ~ 3,
                                  st88q02 == 1 ~ 4))
head(nastawienie)
# możemy też porównać rozkłady - tu dla pierwszego pytania
count(nastawienie, st88q01)
# to nie jest już zmienna etykietowana!
count(nastawienie, st88q01_odwr)
```

Dla ścisłości należy jeszcze dodać, że:

-   jeśli dla jakiejś obserwacji pewien warunek przyjął wartość `TRUE`, to zostanie jej przypisana powiązana z tym warunkiem wartość i **dalsze warunki nie będą już dla tej obserwacji sprawdzane**;
-   jeśli żaden z warunków podanych w wywołaniu `case_when()` nie przyjął dla danej obserwacji wartości `TRUE`, to zostanie jej przypisany brak danych (`NA`).

### Zadanie

W *ramce danych* `porzadek` wybrane zostały odpowiedzi na pytania dot. oceny sposobu organizacji pracy klasy przez nauczyciela:

```{r}
porzadek <- dane %>%
  select(cnt, schoolid, stidstd, starts_with("st85"))
str(porzadek)
head(porzadek)
count(porzadek, st85q01)
```

Przy pomocy funkcji `mutate` przekoduj odpowiedzi na pytania należące do tej skali w taki sposób, aby odpowiedzi wskazujące na pozytywną ocenę sposobu organizacji pracy przez nauczyciela otrzymały wartość 1 (bez względu na *nasilenie* tej oceny), a odpowiedzi wskazujące na negatywną ocenę otrzymały wartość 0 (bez względu na *nasilenie* tej oceny). Weź pod uwagę, że pytanie `st85q04` jest *odwrócone*.

```{r}
porzadek <- porzadek %>%
  mutate(
    # to jest miejsce na Twój kod
  )
```

## To samo przekształcenie na wielu zmiennych

Jeśli chcemy wykonać to samo przekształcenie na wielu zmiennych (jak w przykładach z dychotomizacją i *odwróceniem* pytań powyżej), pisanie niemal identycznego fragmentu kodu dla każdej zmiennej jest uciążliwe (i podatne na błędy). Na szczęście pakiet *dplyr* daje nam możliwość opisania, że to samo przekształcenie ma być zastosowane do wielu zmiennych, wymaga to jednak opisania tego przekształcenia w sposób, który jest nieco bardziej *abstrakcyjny*. W tym celu jako argument `mutate()` podaje się wywołanie funkcji `across()` - pierwszy argument `across()` wskazuje, na jakich zmiennych ma zostać wykonane przekształcenie, drugi, jakie przekształcenie ma zostać wykonane.

Przykładowo wykonanie dychotomizacji wszystkich 5 zmiennych opisujących odpowiedzi na pytania dot. dyscypliny z wykorzystaniem funkcji `across()` wygląda tak:

```{r}
dyscyplina <- dyscyplina %>%
  select(-ends_with("_dich")) %>% # usuwamy zmienne utworzone wcześniej
  mutate(across(starts_with("st81"),
                list("dich" = ~if_else(. == 4, 1, 0))))
```

Przyjrzyjmy się szczegółom tego wywołania:

-   przed wywołaniem `across()` **nie** stawiamy nazwy ze znakiem `=` - nie miałoby to sensu, bo nie chcemy utworzyć jednej nowej zmiennej, lecz wiele;

-   pierwszy argument `across()` specyfikuje się analogicznie, jak argumenty funkcji `select()`;

    -   zachodzi jednak jedna ważna różnica - w wywołaniu `select()` można było podać wiele argumentów opisujących kolumny, a dla `across()` musi to być tylko jeden argument; można jednak zebrać kilka wyrażeń opisujących, jakie kolumny mają zostać wybrane, otaczając je wywołaniem `c()`, np.

        -   `across(c(st81q01, st81q02, st81q03, st81q04, st81q04), )`,
        -   `across(c(starts_with("st81"), -ends_with("_dich")), )`;

-   drugi argument składa się z wywołania funkcji `list()` w ramach której umieszczony jest argument postaci `"sufiks_nazwy_zmiennej" = specyfikacja_przekształcenia`:

    -   podanie `"dich"` po lewej stronie znaku `=` oznacza, że nowo tworzone zmienne mają otrzymać nazwy składające się z nazwy przekształcanej zmiennej, do której zostanie *doklejony* znak "\_" oraz "dich";

    -   specyfikację przekształcenia najprościej przygotować:

        -   pisząc wzór przekształcenia dla jakiejś konkretnej zmiennej, np.: `st81q01_dich = if_else(st81q01 == 4, 1, 0)`,

        -   usuwając to, co w napisanym wzorze znajduje się po lewej stronie znaku `=`, a ten znak zastępując `~`: `~if_else(st81q01 == 4, 1, 0)`,

        -   nazwę zmiennej, która ma być przekształcana zastąpić znakiem `.`: `~if_else(. == 4, 1, 0)`

            -   można powiedzieć, że `.` jest tzw. *placeholderem* na nazwę konkretnej zmiennej, która zostanie podstawiona do przekształcenia.

Gdybyśmy chcieli nie tworzyć nowych zmiennych, ale nadpisać już istniejące, kod byłby prostszy:

```{r}
# tylko poglądowo - nie przypisujemy wyniku działania do żadnego obiektu
dyscyplina %>%
  select(-ends_with("_dich")) %>% # usuwamy zmienne utworzone wcześniej
  mutate(across(starts_with("st81"),
                ~if_else(. == 4, 1, 0)))
```

### Zadanie

Spróbuj opisać przy pomocy funkcji `across()` przekształcenie *odwrócenia* skali odpowiedzi pytań opisanych zmiennymi `st88q01` i `st88q02` w *ramce danych* `nastawienie`. Symbol `.` może wystąpić w specyfikacji przekształcenia wielokrotnie (po prostu należy go umieścić wszędzie tam, gdzie powinna zostać podstawiona nazwa przekształcanej zmiennej).

```{r}
nastawienie <- dane %>%
  select(cnt, schoolid, stidstd, starts_with("st88")) %>%
  mutate(across(,
                ))
```

## Obliczenie zmiennej z wykorzystaniem wielu zmiennych

Zajmując się skalami złożonymi z wielu pytań często chcemy wykonać operację przekształcenia danych, która wymaga użycia informacji z wielu różnych zmiennych dla tej samej osoby - np. sumowanie zmiennych opisujących odpowiedzi na poszczególne pytania, aby uzyskać (*surowy*) wynik łączny. Można to oczywiście zrobić *na piechotę*, ale jest to uciążliwe (zwłaszcza jeśli skala jest dłuższa):

```{r}
dyscyplina <- dyscyplina %>%
  mutate(st81_suma = st81q01 + st81q02 + st81q03 + st81q04 + st81q05,
         # w dalszych przekształceniach możemy użyć zmiennej utworzonej we
         # wcześniejszym przekształceniu w ramach tego samego wywołania mutate()
         st81_srednia = st81_suma / 5)
summary(dyscyplina)
```

W związku z tym wygodniej jest użyć jednego z dwóch alternatywnych podejść.

### Funkcje działające na macierzach

Niektóre funkcje R działają na macierzach, czyli, z naszego punktu widzenia, wielu kolumnach *ramki danych* jednocześnie (co do zasady powinny być to kolumny tego samego typu). Np. funkcje `rowSums()` i `rowMeans()` pozwalają obliczyć odpowiednio sumy i średnie w (całych) wierszach przekazanych do nich macierzy:

```{r}
st81suma <- dyscyplina %>%
  select(starts_with("st81q"), -ends_with("_dich")) %>%
  rowSums()
# otrzymaliśmy wektor
str(st81suma)
head(st81suma)
# którego wartości odpowiadają tym obliczonym wcześniej w ramach ramki danych
# `dyscyplina`
head(dyscyplina$st81_suma)
```

Jednak w ten sposób otrzymujemy oddzielny obiekt - wektor wartości, który znajduje się poza *ramką danych*, na podstawie której został obliczony.

Aby użyć takiej funkcji w ramach wywołania `mutate()` konieczne jest przekazanie jej danych w formie pojedynczego obiektu zawierającego podzbiór kolumn przetwarzanej *ramki danych*. W tym celu:

-   w ramach wywołania `mutate()` przypisujemy wynik działania funkcji działającej na macierzy tak, jak zrobilibyśmy to działając poza `mutate()` (tak, jak zrobiliśmy to przed chwilą);
-   w miejscu, w którym w przygotowanym fragmencie kodu występowała nazwa *ramki danych*, z której wybieramy zmienne należy zastąpić wywołaniem funkcji `cur_data()`:

```{r}
dyscyplina <- dyscyplina %>%
  mutate(st81_suma2 = rowSums(cur_data() %>% 
                                select(starts_with("st81q"),
                                       -ends_with("_dich"))),
         st81_srednia2 = rowMeans(cur_data() %>% 
                                select(starts_with("st81q"),
                                       -ends_with("_dich"))))
# możemy sprawdzić, że policzyło się tak samo, jak wcześniej "na piechotę"
summary(dyscyplina)
head(select(dyscyplina, contains("suma"), contains("srednia")))
```

### Użycie funkcji `rowwise()` i `c_across()`

Możliwe jest też inne podejście:

1.  pogrupowanie *ramki danych* z wykorzystaniem funkcji `rowwise()` - na takiej *ramce danych* każda operacja przekształcenia danych będzie wykonywana oddzielnie na każdym z wierszy,

2.  użycie do obliczenia zmiennych funkcji działających na wektorach, takich jak `sum()` czy `mean()` (itp.):

    -   w miejscu, gdzie zwykle w wywołaniu takiej funkcji umieszcza się nazwę zmiennej (wektora), dla której ma zostać obliczona statystyka, trzeba umieścić wywołanie funkcji `c_across()`, a w nim wyspecyfikować, które kolumny mają zostać uwzględnione w obliczeniach - robi się to w ten sam sposób, co podając pierwszy argument omawianej wcześniej funkcji `across()`.

```{r}
dyscyplina <- dyscyplina %>%
  rowwise() %>%
  mutate(st81_suma3 = sum(c_across(c(starts_with("st81q"),
                                     -ends_with("_dich")))),
         st81_srednia3 = mean(c_across(c(starts_with("st81q"),
                                         -ends_with("_dich")))),
         # możemy sprawdzić, czy za każdym razem wyszło to samo
         takie_same_sumy = st81_suma == st81_suma2 & st81_suma2 == st81_suma3,
         takie_same_srednie =
           st81_srednia == st81_srednia2 & st81_srednia2 == st81_srednia3)
head(select(dyscyplina, contains("suma"), contains("srednia")))
summary(select(dyscyplina, takie_same_sumy, takie_same_srednie))
```

### Zadanie

Dowolnie wybraną metodą oblicz sumę i średnią *surowych punktów* na skali oceny wspierania ucznia przez nauczyciela (zmienne `st77q01` - `st77q06`). Możesz zrobić to albo w *ramce danych* `dane`, albo wcześniej wybrać zmienne opisujące tą skalę i przypisać je do nowej *ramki danych*.

```{r}
# to jest miejsce na Twój kod
```
