---
title: "RS1 Przekształcanie danych w R i proste indeksy stylów odpowiedzi - materiały uzupełniające"
author: "Tomasz Żółtak, Artur Pokropek, Marek Muszyński"
date: "12.02.2021"
output:
  html_document:
    toc: true
    toc_float: true
    number_sections: true
editor_options: 
  chunk_output_type: console
---

# Przygotowanie

Załadujmy pakiety i wczytajmy dane:

```{r}
library(haven)
library(dplyr)

dane <- read_dta("PISA2012_some_countries_sectionD.dta") %>%
  filter(questid != 1)

dyscyplina <- dane %>%
  select(cnt, schoolid, stidstd, starts_with("st81"), escs, pv1math) %>%
  filter(cnt == "POL")
str(dyscyplina)
head(dyscyplina)
summary(dyscyplina)
count(dyscyplina, st81q01)
```

## To samo przekształcenie na wielu zmiennych w wywołaniu `mutate()`

Jeśli chcemy wykonać to samo przekształcenie na wielu zmiennych (jak w przykładach z dychotomizacją i *odwróceniem* pytań powyżej), pisanie niemal identycznego fragmentu kodu dla każdej zmiennej jest uciążliwe (i podatne na błędy). Na szczęście pakiet *dplyr* daje nam możliwość opisania, że to samo przekształcenie ma być zastosowane do wielu zmiennych, wymaga to jednak opisania tego przekształcenia w sposób, który jest nieco bardziej *abstrakcyjny*. W tym celu jako argument `mutate()` podaje się wywołanie funkcji `across()` - pierwszy argument `across()` wskazuje, na jakich zmiennych ma zostać wykonane przekształcenie, drugi, jakie przekształcenie ma zostać wykonane.

Przykładowo wykonanie dychotomizacji wszystkich 5 zmiennych opisujących odpowiedzi na pytania dot. dyscypliny z wykorzystaniem funkcji `across()` wygląda tak:

```{r}
dyscyplina <- dyscyplina %>%
  select(-ends_with("_dich")) %>% # usuwamy zmienne utworzone wcześniej
  mutate(across(starts_with("st81"),
                list("dich" = ~if_else(. == 4, 1, 0))))
View(dyscyplina)
```

Przyjrzyjmy się szczegółom tego wywołania:

- przed wywołaniem `across()` **nie** stawiamy nazwy ze znakiem `=` - nie miałoby to sensu, bo nie chcemy utworzyć jednej nowej zmiennej, lecz wiele; nazwy utworzonych zmiennych będą tutaj takie same jak tych, które podlegają agregacji;
- pierwszy argument `across()` opisuje, jakie zmienne mają zostać przekształcone;

    -   argument ten podaje się podobnie, jak w wywołaniu `select()` z tą różnicą, że jeśli potrzebujemy użyć więcej niż jednego wyrażenia opisującego wybierane zmienne, to musimy otaczyć je wywołaniem `c()` (tak aby mogły zostać przekazane `across()` jako pojedynczy argument), np:
    
        -   `across(c(st81q01, st81q02, st81q03, st81q04, st81q04), )`,
        -   `across(c(starts_with("st81"), -ends_with("_dich")), )`;
- drugi argument opisuje przekształcenie, które ma zostać wykonane (w sposób nieco *abstrakcyjny*); podane tu wyrażenie od używanych wcześniej różni się tym, że:
  - wyrażenie opisujące przekształcenie należy przekazać jako element listy;
    - jest to konieczne, aby móc utworzyć nowe zmienne, a nie nadpisać już istniejące, umożliwia bowiem podanie przyrostka, który zostanie użyty do stworzenia nazwy nowej zmiennej (domyślnie zostanie z nią połączony znakiem "_");
      - w przykładzie powyżej deklarujemy, że ma nazwy nowych zmiennych mają otrzymać przyrostek "dich" (czyli w praktyce "_dich");
  - samo wyrażenie opisujące przekształcenie należy poprzedzić znakiem `~`;
  - zamiast nazwy (konkretnej) przekształcanej zmiennej należy wstawić znak `.`.

Gdybyśmy chcieli nie tworzyć nowych zmiennych, ale nadpisać już istniejące, kod byłby prostszy:

```{r}
# tylko poglądowo - nie przypisujemy wyniku działania do żadnego obiektu
dyscyplina %>%
  select(-ends_with("_dich")) %>% # usuwamy zmienne utworzone wcześniej
  mutate(across(starts_with("st81"),
                ~if_else(. == 4, 1, 0)))
```

### Zadanie

Spróbuj opisać przy pomocy funkcji `across()` przekształcenie *odwrócenia* skali odpowiedzi pytań opisanych zmiennymi `st88q01` i `st88q02` w *ramce danych* `nastawienie`. Symbol `.` może wystąpić w specyfikacji przekształcenia wielokrotnie (po prostu należy go umieścić wszędzie tam, gdzie powinna zostać podstawiona nazwa przekształcanej zmiennej).

```{r}
nastawienie <- dane %>%
  select(cnt, schoolid, stidstd, starts_with("st88")) %>%
  mutate(across(,
                ))
```

